【裁判字號】    98,消債抗,54
【裁判日期】    981126
【裁判案由】    抗告事件
【裁判全文】
臺灣彰化地方法院民事裁定            98年度消債抗字第54號
抗  告  人  甲○○（原名陳加榮.
                        號
上列抗告人因消費者債務清理事件聲請更生，對於中華民國98年
8月12日本院98年度消債更字第112號裁定提起抗告，本院裁定如
下：
    主      文
原裁定廢棄。
    理      由
一、抗告人聲請更生意旨略以：聲請人有不能清償債務之虞之情
    事，前曾以書面向最大債權金融機構依「中華民國銀行公會
    會員辦理消費金融案件無擔保債務協商機制」，請求共同協
    商債務清償方案，惟最大債權銀行即中國信託商業銀行（下
    稱中信銀行）表明因聲請人未能接受顯足以負擔之還款方案
    ，故拒絕聲請人之聲請，而協商不成立。聲請人每月薪資所
    得約新臺幣（下同）25,000元，尚須負擔每月17,000元之房
    屋貸款、 扶養費9,000元及每月必要生活支出14,300元，合
    計達40,300元，聲請人實有不能清償債務之虞，且聲請人無
    擔保或無優先權之債務總額未逾1,200萬元， 復未經法院裁
    定開始清算程序或宣告破產，爰依法聲請更生等語。
二、本件抗告意旨略以：
  (一)與96年平均收入為26,917元、97年平均收入為18,205元相較
    ，抗告人自96年6月起每月收入確實略有增加， 可是卻遭萬
    泰商業銀行股份有限公司（下稱萬泰銀行）扣薪及因保證債
    務連帶關係被債權人匯豐汽車股份有限公司（下稱匯豐汽車
    公司）扣押每月薪資三分之一， 有鈞院97執乾字第32235號
    、97執乾字第203 46號執行命令為憑，所以每月實領到的薪
    資僅約20,000元左右。又抗告人與配偶名下雖另有不動產，
    坐落於彰化縣社頭鄉○○路445巷28號之房屋及土地， 為二
    人賴以遮風避雨，居住生存之殘屋，亦為二人所共同擁有，
    而該筆不動產即為原裁定所稱價值744,473元之不動產， 每
    月也確實需繳納貸款約17,000元，與原裁定所指抗告人及配
    偶尚有多筆財產之語確實有間。
  (二)另於扶養義務方面，按原裁定內中依內政部社會司公告之97
    年度臺灣省低收入戶每月最低生活費標準9,829元計算， 則
    抗告人父、母及祖母共三人則約需29,487元，再按扶養義務
    人共3人分攤，每人也需負擔9,829元，而抗告人原主張每月
    須支付孝親費9,000元，很明顯並未逾越此範圍， 惟原審未
    查而認定每月只需負擔3,000元即足夠，說法明顯矛盾， 且
    若每人每月只得3,000元，以目前的消費物價， 真的足夠嗎
    ？爰依法提起抗告，請求廢棄原裁定，並准抗告人開始更生
    等語。
三、按債務人不能清償債務或有不能清償之虞，且無擔保或無優
    先權之債務總額未逾1,200 萬元者，於法院裁定開始清算程
    序或宣告破產前，得向法院聲請更生，消費者債務清理條例
    第3 條、第42條第1 項定有明文。次按債務人與金融機構協
    商成立者，不得聲請更生或清算，但因不可歸責於己之事由
    ，致履行顯有重大困難者，不在此限；本條例施行前，債務
    人依金融主管機關協調成立之中華民國銀行公會會員辦理消
    費金融案件無擔保債務協商機制與金融機構成立之協商，準
    用前項之規定，亦為消費者債務清理條例第151條第5項、第
    6項所明文規定。
四、經查， 抗告人於98年1月向最大債權銀行中信銀行申請協商
    時，中信銀行提供180期、利率5%、 每月繳12,950元之清償
    方案，然因抗告人未能接受顯足以負擔之還款方案，至協商
    不成立，惟抗告人自98年6月薪資調為30,300元左右， 此有
    本院公務電話紀錄在卷可按，雖抗告人之債權人萬泰銀行、
    匯豐汽車公司自98年 6月起向本院民事執行處聲請對抗告人
    核發扣薪執行命令，此有抗告人提出之本院院執行命令在卷
    足考，然抗告人每月薪津之三分之一固由上開債權人依強制
    執行程序執行在案，惟倘若抗告人與各債權銀行成立一致性
    協商方案，則個別之強制執行程序不得繼續，前述執行程序
    即可停止，另抗告人係因擔任配偶謝嘉玲所負汽車貸款之連
    帶保證人而遭每月扣薪三分之一，惟抗告人之配偶謝嘉玲名
    下有二部自小客車，而自小客車屬消費財，難謂係生活必需
    品，難認抗告人日常生活有何使用上開自小客車之必要，是
    抗告人若有心積極償債本得處分上開其中一部自小客車以降
    低負債，進而減免其就該自小客車所應支付之強制汽車責任
    保險費、牌照稅、燃料稅等支出，因此，抗告人每月之實際
    收入即不得扣除經法院強制執行扣押之金額。
五、又據抗告人陳稱坐落彰化縣社頭鄉○○路 445巷28號之房屋
    為抗告人與配偶二人賴以遮風避雨，居住生存之殘屋，該房
    屋亦為二人所共有，每月需繳納貸款約17,000元云云，本院
    就此部分依職權向中信銀行函查抵押貸款之情形及每月之攤
    還金額，經中信銀行陳報：「二查本案契約並無約定還款人
    ，僅約定借款人及連帶借款人，兩人皆為所有權人。三該項
    貸款目前皆正常履約中，每月攤還金額為27,003元。」，準
    此，抗告人僅上開不動產共有人之一，自不應由抗告人負擔
    高達170,000元之房屋貸款，仍應就每月攤還金額 27,003元
    與其配偶平均分擔二分之一，方屬合理，故抗告人負擔房貸
    費用應減為13,502元 【計算式：27,003元÷2＝13,502元，
    元以下四捨五入】。
六、按負扶養義務者有數人而其親等同一時，應各依其經濟能力
    ，分擔義務。受扶養權利者，以不能維持生活而無謀生能力
    者為限。前項無謀生能力之限制，於直系血親尊親屬，不適
    用之。因負擔扶養義務而不能維持自己生活者，免除其義務
    。但受扶養權利者為直系血親尊親屬或配偶時，減輕其義務
    。扶養之程度，應按受扶養權利者之需要與負扶養義務者之
    經濟能力及身分定之，民法第1115條第3項、1117、1118、
    1119條分別定有明文。本件抗告人雖主張需支出父、母及祖
    母每月各3,000元，合計共9,000元之扶養費用，然就上揭法
    條之規定，抗告人並非其祖母法律上之第一順位扶養義務人
    ，縱其有為其祖母支出扶養費用，亦僅屬道德上責任，不能
    用以作為其本應履行前開協商條件之法律上責任而不履行之
    不可歸責事由。是以，抗告人尚有其胞兄陳加竫、胞姊陳雅
    芳二人亦應負擔父母親之扶養義務，不因其是否不能維持自
    己生活而免其義務，僅得減輕其義務，而以內政部社會司公
    告97年度臺灣省低收入戶最低生活費每人每月 9,829元之標
    準計算，則其父母每月之扶養費合計應為19,658元，扣除其
    胞兄、胞姊應分擔之三分之二部分，其餘之三分之一計6,55
    3元 【計算式：（9,829元×2）÷3＝6,553元，元以下四捨
    五入】即由抗告人負擔，始為適當。又抗告人雖於原審陳報
    其每月必要生活費支出約14,300元等情，惟抗告人既已負債
    大於資產，本應較一般人更節約支出，撙節開銷，自應以內
    政部社會司公告97年度臺灣省低收入戶最低生活費每人每月
    9,829元之標準計算，準此，經核以抗告人每月薪資30,300
    元之收入扣除每月固定之必要性支出計29,884元【計算式：
    9,829元＋6,553元＋13,502元＝29,884元】後， 僅餘416元
    之金額可供清償債務；然以抗告人目前所欠之債務總餘額高
    達1,669,086元，其中無擔保部分約有739,086元，以抗告人
    每月 416元之結餘是否足以償還目前所積欠之無擔保債務尚
    有疑問。況抗告人無擔保債務部分屬信用卡債務，有其所提
    出金融機構債權人清單及更生聲請狀各乙份可憑，又上開債
    務除本金外，尚需支付利息與違約金。然構成上開債務之各
    家銀行信用卡之目前利率各為多少，又各家銀行願給予抗告
    人之還款條件為何，抗告人對上開還款條件是否具有清償之
    能力，均足以影響對抗告人是否有不能清償債務或有不能清
    償之虞之認定，以及有無聲請更生以達減少其清償債務必要
    之判斷，原審對此未及查明，似有不當。準此，抗告人是否
    屬不能清償債務或有不能清償之虞，尚有再為調查審究之餘
    地。原審裁定駁回抗告人更生之聲請，容有未洽，應予廢棄
    。抗告意旨指摘原裁定不當，求予廢棄，為有理由，爰由本
    院將原裁定廢棄，由原法院另為適當處理。
七、據上論結，本件抗告為有理由，爰依消費者債務清理條例第
    15條，民事訴訟法第492條，裁定如主文。
中    華    民    國    98    年    11    月    26    日
                  民事第二庭審判長法  官  邱月嬌
                                  法  官  李言孫
                                  法  官  施錫揮
以上正本係照原本作成。
本件裁定不得再抗告。
中    華    民    國    98    年    11    月    27    日
                                  書記官  呂雅惠


司法院資訊處製作；財團法人民間司法改革基金會備份。
